高雄高等行政法院判決
　　　　　　　　　　　　　　　　　　 96年度訴字第00144號
　　　　　　　　　　　　　　　.
原　　　告　中央健康保險局
代　表　人　甲○○　總經理
訴訟代理人　蔡淑媛　律師
複　代理人　歐陽志宏　律師
被　　　告　乙○○○○○○○○.
訴訟代理人　柯怡如　律師
上列當事人間因返還公法上不當得利事件，原告提起行政訴訟。
本院判決如下：
    主  文
被告應給付原告新台幣陸拾貳萬柒仟陸佰柒拾貳元，及自民國96
年3月7日起至清償日止，按週年利率百分之5計算之利息。
訴訟費用由被告負擔。
　　事  實
壹、事實概要：
    緣被告在高雄縣鳳山市○○○路19之1號設立「祐康物理治
    療所」，並擔任負責物理治療師，其於民國（下同）93年7
    月27日與原告簽訂全民健康保險特約醫事服務機構合約，惟
    被告於94年8月5日辦理歇業，兩造間之合約亦於同日終止，
    而被告93年及94年所申報之醫療服務點數經原告審核完竣，
    計溢付醫療服務費用新台幣（下同）627,672元，因被告終
    止合約後已無後續醫療費用可資抵扣，從而其對上開溢領款
    項即有欠缺法律上原因而受有利益情事，已構成公法上不當
    得利，經原告函請被告繳還該溢領之醫療服務費用，然被告
    均置之不理，為此提起本件行政訴訟。
貳、兩造聲明：
一、原告聲明求為判決：
    被告應給付原告627,672元，及自起訴狀繕本送達之翌日起
    至清償日止，按週年利率5％計算之利息。
二 、被告聲明求為判決：原告之訴駁回。
參、兩造之爭點：
一、原告主張之理由略為：
（一）被告在高雄縣鳳山市○○○路19之1號開設「祐康物理治
      療所」（代號：0000000000），並擔任負責物理治療師，
      於93年7月27日與原告簽訂全民健康保險特約醫事服務機
      構合約。
（二）按「保險醫事服務機構如期申報之醫療服務點數，無第4
      條第2項所列情事者，保險人應依下列規定辦理暫付事宜
      ：．．．4.保險醫事服務機構當月份申報之醫療服務點數
      ，經保險人審查後，其核定金額低於暫付金額時，保險人
      應於下次應撥付醫療服務費用中抵扣，如醫療服務費用不
      足抵扣者，保險人應予追償。」全民健康保險醫事服務機
      構醫療服務審查辦法（下稱審查辦法）第7條第4款定有明
      文。本件原告已依前開審查辦法規定支付被告93年及94年
      申報之醫療費用，嗣經原告點值結算完竣，認應追扣點值
      計算差額計627,672元，而被告已於94年8月5日辦理歇業
      ，自上開日期起已與原告終止合約，致原告無從抵扣上揭
      溢付之醫療費用，嗣經原告於95年9月22日發函通知被告
      於同年10月16日前繳還前開溢付金額，及於95年11月22日
      委託律師發函，請被告於文到10日內繳還上開費用，惟不
      獲置理。
（三）依前揭審查辦法之規定，可知健保制度係採先付後審制度
      ，各醫事服務機構雖於受領原告所暫付之醫療費用時有法
      律上原因，惟如經原告審核完竣認有溢付醫療服務費用之
      情事，依前揭審查辦法之規定，應認該給付之法律上原因
      嗣後已不存在，且致原告受有溢付醫療服務費用之損害，
      受領人即被告自應返還此一公法上之不當得利。
（四）至被告主張原告尚有應給付168,680元未給付云云，經查
      ，依被告提出之2份付款通知書係原告高屏分局通知被告
      94年7月份所核定及暫付之醫療費用付款通知書，分別為
      核定金額30元及暫付金額168,650元。然被告前於94年5月
      26日書立同意書，內載：「祐康物理治療所負責醫師王基
      旭同意左列事項：1.中央健康保險局溢付長青物理治療所
      之醫療費用及該醫院所積欠之保險費、滯納金及利息，本
      醫院同意由中央健康保險局支付本醫院之醫療費用中扣抵
      。」等語，因長青物理治療所於94年第1季點值結算後應
      返還溢付之醫療費用予原告，故而原告遂依上開同意書之
      規定，將原應支付予被告之醫療費用，直接扣抵長青物理
      治療所應返還予原告之醫療費用。此由付款通知書上「扣
      款原因：西醫基層總額追扣94年第1季」「扣款醫事機構
      代碼：0000000000」之記載即可知悉。是被告既已同意以
      該診所之醫療費用由原告扣抵溢付予長青物理治療所之醫
      療費用，原告自無庸再付款於被告。
（五）綜上所述，原告本於公法上不當得利之法律關係，依行政
      訴訟法第8條規定提起本件給付訴訟，請求被告返還上開
      溢付之醫療服務費用，自屬有據。
二、被告主張之理由略為：
    原告訴請被告給付627,672元，惟原告尚有應給付被告之金
    額168,680元尚未給付，被告就此主張抵銷。
    理  由
一、按「人民與中央或地方機關間，因公法上原因發生財產上之
    給付或請求作成行政處分以外之其他非財產上之給付，得提
    起給付訴訟。因公法上契約發生之給付，亦同。」行政訴訟
    法第8條第1項定有明文。次按「保險醫事服務機構如下：1.
    特約醫院及診所。2.特約藥局。3.特約醫事檢驗機構。4.其
    他經主管機關指定之特約醫事服務機構。前項保險醫事服務
    機構之特約及管理辦法，由主管機關定之。」「保險醫事服
    務機構因遷址或歇業，經衛生主管機關註銷原有開業執照者
    ，自註銷之日起與保險人終止合約。」「保險醫事服務機構
    如期申報之醫療服務點數，無第4條第2項規定所列情事者，
    保險人應依下列規定辦理暫付事宜：．．．4.保險醫事服務
    機構當月份申報之醫療服務點數，經保險人審查後，其核定
    金額低於暫付金額時，保險人應於下次應撥付醫療服務費中
    抵扣，如醫療服務費用不足抵扣者，保險人應予追償。」全
    民健康保險法第55條、行為時全民健康保險醫事服務機構特
    約及管理辦法第15條前段、審查辦法第7條第4款分別定有明
    文。又「中央健康保險局依其組織法規係國家機關，為執行
    其法定之職權，就辦理全民健康保險醫療服務有關事項，與
    各醫事服務機構締結全民健康保險特約醫事服務機構合約，
    約定由特約醫事服務機構提供被保險人醫療保健服務，以達
    促進國民健康、增進公共利益之行政目的，故此項合約具有
    行政契約之性質。締約雙方如對契約內容發生爭議，屬於公
    法上爭訟事件．．．。」亦經司法院釋字第533號解釋明確
    在案。
二、本件被告在前揭地點所設立之「祐康物理治療所」，於93年
    7月27日與原告簽訂全民健康保險特約醫事服務機構合約，
    ，約定有效期間自93年7月22日起至95年7月21日止，並約定
    被告在合約期滿，符合全民健康保險醫事服務機構特約及管
    理辦法第6條得續約之規定，且未於期滿前以書面向原告為
    不續約之意思表示者，視為繼續特約，惟被告自94年8月5日
    起即歇業，依行為時全民健康保險醫事服務機構特約及管理
    辦法第15條前段規定，上開兩造間之合約自被告歇業之日起
    即已終止，而被告93年及94年所申報之醫療服務費用經原告
    審核結算完竣，計溢付被告醫療服務費用627,672元，因被
    告終止合約後已無後續醫療費用可資抵扣，從而其對上開溢
    領款項即有欠缺法律上原因而受有利益情事，已構成公法上
    不當得利，經原告函請被告繳還該溢領之醫療服務費用，然
    被告均置之不理等情，有全民健康保險特約醫事服務機構合
    約、未沖銷帳明細表、中央健康保險局高屏分局95年9月22
    日健保高費一字第0950065848號及95年11月22日（95）里字
    第950205號律師函等影本附卷可稽，復為被告所不爭執，應
    堪認定。
三、經查，原告與被告簽訂之全民健康保險特約醫事服務機構合
    約第1條約定：「甲（即原告）乙（即被告）雙方應依照健
    保法、健保法施行細則、全民健康保險醫事服務機構特約及
    管理辦法、全民健康保險醫療辦法、其他法令及本合約規定
    辦理全民健康保險（下稱本保險）醫療業務。」及第11條約
    定：「甲乙雙方辦理本保險醫療給付事宜，應依據中央衛生
    主管機關核定之醫療費用支付制度、支付標準等規定辦理。
    」，有前揭合約附卷可稽。次依審查辦法第4條規定，被告
    得檢具相關文件向原告申請支付醫療服務點數，原告應予審
    核，並依同辦法第7條、第8條規定，按約定成數辦理醫療服
    務點數暫付事宜。又依全民健康保險法第47條至第49條及第
    54條之規定係採醫療費用總額支付制度，及依審查辦法第10
    條規定：保險醫事服務機構送核、申復、補報之醫療服務案
    件，保險人應於受理申請文件之日起60日內核定，屆期未能
    核定者，應先行全額暫付。實施總額預算部門之保險醫事服
    務機構，以最近一季結算每點支付金額計算，未有結算每點
    支付金額者，暫以每點1元計之。再依審查辦法第7條第4款
    之規定，保險醫事服務機構當月份申報之醫療服務點數，經
    保險人審查後，其核定金額低於暫付金額時，保險人應於下
    次應撥付醫療服務費用中抵扣，如醫療服務費用不足抵扣者
    ，保險人應予追償。由上開規定可知，健保制度為特約醫事
    服務機構之財務而為考慮，採取先付後審之制度，且暫付僅
    係事實行為，各特約醫事服務機構雖於受領原告所暫付之醫
    療費用時，基於合約約定固係有法律上之原因，惟如經審核
    完竣認應為核減或有其他溢付之情事，應認為該給付之法律
    上原因已嗣後不存在，且致原告受有溢付醫療費用之損害，
    受領人自應返還此一上公法上之不當得利。本件原告業已溢
    付被告93及94年度之醫療費用，計有93年7月13,107元、93
    年8月77,128元、93年9月136,444元、93年10月181,827元、
    93年11月199,842元、93年12月239,742元、94年1月62,290
    元、94年2月62,288元、94年3月67,252元、94年4月40,354
    元、94年5月52,581元、94年6月44,880元、94年7月50,197
    元，共計1,227,932元，扣除原告應再給付與被告之8,487元
    、SARS特別預算歸墊款318,426元及專款未支用款273,347元
    後，核計尚溢付被告627,672元等情，有中央健康保險局高
    屏分局交付機構預算收入計算過程明細表及中央健康保險局
    醫療費用付款通知書附卷可參，並為兩造所不爭，應可信實
    。至被告提出中央健康保險局醫療費用付款通知書2份，金
    額分別為30元及168,650元，主張原告尚有168,680元未給付
    乙節。然查，被告前於94年5月26日書立同意書，依其內容
    所載：「祐康物理治療所（醫事機構代號0000000000）負責
    醫師王基旭同意左列事項：1.中央健康保險局溢付長青物理
    治療所（醫事機構代號0000000000）之醫療費用及該醫院（
    診所）所積欠之保險費、滯納金及利息，本醫院（診所）同
    意由中央健康保險局支付本醫院之醫療費用中扣抵。」等語
    。因長青物理治療所於94年第1季點值結算後應返還溢付之
    醫療費用予原告，故而原告遂依上開同意書之規定，將原應
    支付予被告之醫療費用，直接扣抵長青物理治療所應返還予
    原告之醫療費用。此由被告所提上開付款通知書上「扣款原
    因：西醫基層總額追扣94年第1季」、「扣款醫事機構代碼
    ：0000000000（即長青物理治療所）」之記載即可知悉。是
    被告既已同意以祐康物理治療所之醫療費用由原告扣抵溢付
    予長青物理治療所之醫療費用，而原告溢付予長青物理治療
    所94年度之醫療費用計249,684元，此亦有長青物理治療所
    94年度點值結算之計算過程明細表一件附卷可稽，原告自無
    庸再付款於被告，是被告主張就168,680元部分為抵銷云云
    ，自有誤解，不足採取。從而，揆諸前揭說明，被告就其受
    領原告溢付之上開醫療費用，即屬公法上不當得利，原告請
    求被告返還，自屬有據。
四、綜上所述，原告依據公法上不當得利之法律關係，提起一般
    給付之訴，請求被告返還溢付之醫療服務費用627,672元，
    為有理由，應予准許。又依民法第233條第1項前段及第203
    條規定，遲延之債務，以支付金錢為標的者，債權人得請求
    依法定利率計算之遲延利息；應付利息之債務，其利率未經
    約定，亦無法律可據者，週年利率為5％。故本件原告一併
    訴請自起訴狀繕本送達之翌日即96年3月7日起至清償日止，
    按週年利率5％計算之法定遲延利息，亦為有理由，應予准
    許。又本件事證已臻明確，兩造其餘攻擊防禦方法，均核與
    本件判決結果不生影響，爰不一一論述，附此敘明。
五、據上論結，本件原告之訴為有理由，依行政訴訟法第195條
    第1項前段、第98條第1項前段，判決如主文。
中　　華　　民　　國　　96　　年　 　9 　　月　  5  　日
                  第三庭審判長法  官　邱政強
                              法  官　李協明
                              法  官　詹日賢
以上正本係照原本作成。
如不服本判決，應於判決送達後20日內向本院提出上訴書狀，其
未表明上訴理由者，應於提起上訴後20日內向本院提出上訴理由
書（須按對造人數附繕本）；如於本判決宣示或公告後送達前提
起上訴者，應於判決送達後20日內補提上訴理由書（須附繕本）
。未表明上訴理由者，逕以裁定駁回。
中　　華　　民　　國　　96　　年　 　9　　月　　5　　 日
　　　　　　　　　　　　　　　書記官  林幸怡
